【裁判字號】    89,訴,86
【裁判日期】    900313
【裁判案由】    違反山坡地保育利用條例
【裁判全文】
臺灣臺東地方法院刑事判決                            八十九年度訴字第八六號
    公  訴  人  臺灣臺東地方法院檢察署檢察官
    被      告  乙○○
右列被告因違反山坡地保育利用條例案件，經檢察官提起公訴（八十九年度偵字第一
七二號），本院判決如左：
    主  文
乙○○無罪。
    理  由
一、公訴意旨略以：乙○○明知向財政部國有財產局臺灣北區辦事處臺東分處所承租
    ，坐落臺東縣太麻里鄉○○段一二二一地號、同段一二二三地號及同段一二三二
    地號之山坡地（以下簡稱上開山坡地），係屬財政部國有財產局臺灣北區辦事處
    臺東分處所管理，編定使用種類為山坡地保育區林業用地之國有土地，承租後僅
    得於該地內為造林之使用，竟於民國（下同）八十年間，在未擬具水土保持計畫
    送主管機關許可之情況下，擅自在附表所示上開國有山坡地上開挖整地，興建鋼
    架屋、廣場、游泳池、道路（下稱上開建築物），以致毀損原有水土保持之處理
    與維護，而危及國土安全。涉犯修正前山坡地保育利用條例第三十四條第一項在
    公有山坡地擅自設置工作物罪、水土保持法第八條第五款、第三十二條第一項在
    國有地擅自開挖整地致生水土流失罪及區域計畫法第二十二條之違反土地編定使
    用罪嫌。
二、按犯罪事實應依證據認定之，無證據不得推定其犯罪事實；又不能證明被告犯罪
    者，應諭知無罪之判決，刑事訴訟法第一百五十四條、第三百零一條第一項分別
    定有明文。又事實之認定，應憑證據，如未能發現相當證據，或證據不足以證明
    ，自不能以推測或擬制之方法，為裁判基礎；且認定事實所憑之證據，其為訴訟
    上之證明，須達於通常一般人均不致有所懷疑，而得確信其為事實之程度者，始
    得據為有罪之認定；倘其證明尚未達到此一程度，而有合理之懷疑存在時，尚難
    為有罪之認定基礎；苟積極證據不足為不利於被告事實之認定時，即應為有利於
    被告之認定，更不必有何有利之證據（最高法院三十年上字第八一六號、四十年
    台上八六號、七十六年台上字第四九八六號判決參照）。證據資料在證據法則上
    尚有對被告有利之存疑時，如無法依客觀方法排除此項合理之可疑時，依「罪疑
    利益歸被告原則」，不得以此項證據資料作為有罪判決之依據。
三、訊據被告乙○○堅詞否認有上開犯行，辯稱：坐落上開山坡地上之建物，均係伊
    父黃春盛於八十二年間因原舊造木屋倒塌，於八十三年所興建，伊父於八十五年
    六月十一日過世，伊因繼承而取得上開建築物，並改由伊名義就原承租之地號續
    租等語。經查：
  (一)上開山坡地經行政院於民國六十八年十一月二十一日臺六八經字第一一七０一號
    函核定，並經臺灣省政府於六十九年二月六日六九府農山字第一二０一六六號公
    告為山坡地保育利用條例第三條第一款所稱之「山坡地」；行政院復函核定，屬
    水土保持法第三條第三款所稱之「山坡地」，並經臺灣省政府於八十五年三月六
    日府農水字第一二三一四號公告在案，有上開山坡地土地登記簿謄本及上開函文
    在卷可稽。而上開山坡地上之建築物，係黃春盛於八十二年至八十三年三月間所
    興建完成，業據被告供述在卷，且有證人甲○證述在卷（見本院九十年三月六日
    訊問筆錄參照），復有臺東縣政府八十九年一月十七日（八九）府建管字第○○
    九一四○號附偵查卷第一六頁可資佐證，是上開建築物最晚係在八十三年三月間
    所興建完成之事實應堪採信。按水土保持法係於八十三年五月二十七日始經制定
    公布，依法律不溯既往之原則，上開建築物係於水土保持法公布實施前所興建，
    自無成立水土保持法第三十二條第一項犯罪之餘地，荷先敘明。
  (二)上開山坡地上之首開建築物均係由黃春盛所興建等情，業據被告供述在卷，核與
    證人甲○於本院訊問中證述：黃春盛於八十一、二左右因原舊造木屋倒塌，於八
    十三年興建上開建築物，未見被告參與興建工程，且直到八十五年黃春盛過世前
    ，均係黃春盛在使用中等語相符，復有陳情書及臺東縣政府八十九年一月十七日
    （八九）府建管字第○○九一四○號函在卷可資佐證，是上開建築物係由黃春盛
    所興建等情，應堪採信。另上開美和段一二二三地號、同段一二三二地號山坡地
    ，係由黃春盛與該地號主管機關訂立承租契約，期間分別為自八十一年一月一日
    至九十二年十二月三十一日止、自八十四年十二月二十三日至八十七年十二月二
    十二日止，有臺東縣政府八十一年二月二十一日八一府農務字第一五四一八號函
    、委託管理國有非公用土地出租清冊、承租契約書附卷可稽；而黃春盛於八十五
    年六月十一日過世，被告因繼承關係而繼承上開建築物，並續租黃春盛之租約，
    有死亡證明書一紙、國有林地租賃契約書二紙附卷足憑，益徵上開建築物係由黃
    春盛在使用。是本院在證據資料於證據法則上，尚有對被告有利之存疑時，而無
    法依客觀方法排除此項合理之可疑時，認並無由認定上開建築物係由被告所興建
    ，是被告就此部分並非本件犯罪之行為人。
  (三)至區域計劃法第二十二條規定之犯罪構成要件，以「違反前條規定不依限變更土
    地使用或拆除建築物恢復土地原狀者」，始足當之；查本件主管機關臺東縣政府
    於八十八年十一月二十二日僅以被告違反水土保持法處分：「一、應立即停止一
    切非法開發使用行為。三、就違規構造物基地位置之限期植生覆蓋改正部分，俟
    目的事業主管機關依「臺東縣山坡地保育利用管理查報與取締要點」第六點第一
    、二項規定處理竣事，恢復地墾後，再視實際需要再予以限期實施必要之水土保
    持與維護」，惟並未依區域計劃法第二十一條規定具體訂定期限命被告變更土地
    使用，或拆除建築物恢復土地原狀，此有臺東縣政府違反水土保持法案件處分書
    、臺灣省臺東縣行政罰鍰收據各一紙，附法務部調查局臺東調查站卷第五頁、本
    院卷參照，亦業據被告供述在卷。是核與區域計劃法第二十二條所規定之犯罪構
    成要件未合。
四、綜上所述，本院並無由確信被告有如起訴書所載之犯行，此外，復查無其他積極
    證據足以證明被告確有被訴之犯行，揆諸上述規定及罪疑利益歸被告之法理，不
    能證明被告犯罪，自應為其無罪之諭知。
據上論結，應依刑事訴訟法第三百零一條第一項判決如主文。
本案經檢察官李進榮到庭執行職務
中      華      民      國      九十      年      三     月     十三    日
                                  臺灣臺東地方法院刑事庭
                                         法  官 陳兆翔
右正本證明與原本無異。
如不服本判決，應於判決送達後十日內向本院提出上訴狀。（須附繕本）
「切勿逕送上級法院」
                                         書記官 蘇美琴
中      華      民      國      九十      年      三     月     十五    日


司法院資訊處製作；財團法人民間司法改革基金會備份。
